---
title: "2º Desafio em Elementos de Aprendizado de Máquina"
subtitle: "Exercício 1 - Porto Seguro e Exercício 2 - Classificação de sinais da ionosfera "
author:
  - Lorrayne Silva
  - Kamylla Dianne Fonseca Landim
  - Paulo Emílio Vaz
date: "2026-05-24"
output:
  pdf: default
  theme: cosmo
  toc: false
  number-sections: false
    
execute:
  echo: true
  warning: false
  message: false
---

## Exercício 1 – Regressão Logística – Porto Seguro

O objetivo do exercício é ajustar um modelo de regressão logística para estimar a probabilidade de ocorrência do evento Y = 1 a partir das variáveis disponíveis na base de dados Porto Seguro.

## Análise de consistência dos dados

A base possui: 68 variáveis explicativas, 1 variável resposta binária e 1 variável identificadora.  
Foi realizada uma análise exploratória para verificar: valores ausentes, estrutura das variáveis, consistência dos dados e distribuição da variável resposta.
```{r, include=FALSE}
library(openxlsx)
library(dplyr)
library(caret)
library(pROC)

base <- read.xlsx("PortoSeguro.xlsx")

str(base)
summary(base)

missing <- sapply(base, function(x) mean(is.na(x)))
missing <- sort(missing, decreasing = TRUE)

missing

base$id <- NULL
```
Observou-se presença de valores ausentes em algumas variáveis, principalmente nas variáveis var65 e var66, indicando baixa qualidade informacional dessas colunas.  
A variável resposta apresentou desbalanceamento moderado entre as classes Y = 0 e Y = 1, comportamento comum em problemas de classificação de clientes.

## Ajuste do modelo de regressão logística

Para o ajuste do modelo, foram removidas variáveis com excesso de valores ausentes e realizada imputação simples pela mediana para variáveis numéricas.  

```{r}
# Remoção de variáveis com excesso de valores ausente
base <- base %>%
  select(-var65, -var66)

# Imputação simples
for(i in 1:ncol(base)){
  
  if(is.numeric(base[[i]])){
    
    base[[i]][is.na(base[[i]])] <- median(base[[i]], na.rm = TRUE)
  }
}

# Separação treino e teste
set.seed(123)

indice <- createDataPartition(base$y,
                              p = 0.7,
                              list = FALSE)

train <- base[indice, ]
test  <- base[-indice, ]

modelo <- glm(y ~ .,
              data = train,
              family = binomial(link = "logit"))
```
```{r, results='hide'}
summary(modelo)
```
O modelo de regressão logística foi ajustado utilizando a função glm() com família binomial e ligação logit. A análise dos coeficientes indicou que parte das variáveis explicativas apresentou associação estatisticamente relevante com a probabilidade de ocorrência do evento Y = 1.  
O modelo foi posteriormente avaliado por matriz de confusão, curva ROC e AUC.  
A redução observada entre o Null Deviance e o Residual Deviance indicou melhora significativa do ajuste após a inclusão das variáveis explicativas, sugerindo que parte relevante do comportamento da variável resposta foi capturada pelo modelo.

## Avaliação do modelo

As probabilidades previstas foram calculadas utilizando a base de teste. Em seguida, foi adotado o limiar de 0,5 para classificação dos clientes entre as classes Y = 0 e Y = 1.

```{r}
# Probabilidades previstas
prob <- predict(modelo,
                newdata = test,
                type = "response")

# Classificação
pred <- ifelse(prob > 0.5, 1, 0)
```

## Matriz de confusão

```{r}
confusionMatrix(as.factor(pred),
                as.factor(test$y),
                positive = "1")
```
A matriz de confusão permitiu avaliar o desempenho do modelo em termos de acurácia, sensibilidade e especificidade.  
Indicou acurácia de aproximadamente 82,9%, demonstrando bom desempenho geral do modelo.  
A especificidade apresentou valor elevado (95,9%), indicando alta capacidade do modelo em identificar corretamente os clientes pertencentes à classe Y = 0.  
Por outro lado, a sensibilidade foi relativamente baixa (29,2%), evidenciando dificuldade do modelo em identificar corretamente os clientes da classe positiva (Y = 1).  
Esse comportamento pode ser explicado pelo desbalanceamento da variável resposta, uma vez que a maior parte das observações pertence à classe negativa.  
A acurácia elevada deve ser interpretada com cautela, pois em problemas desbalanceados o modelo pode apresentar bom desempenho global mesmo com baixa capacidade de identificação da classe positiva.  
O balanced accuracy de aproximadamente 62,6% reforça que o desempenho entre as classes não foi equilibrado.

## Curva ROC

```{r}
roc_obj <- roc(test$y, prob)

plot(roc_obj,
     col = "blue",
     main = "Curva ROC - Regressão Logística")
```
A curva ROC apresentou comportamento acima da linha diagonal de referência, indicando que o modelo possui capacidade preditiva superior ao acaso.  
Observa-se que a curva apresenta crescimento relativamente consistente da sensibilidade à medida que ocorre redução da especificidade, demonstrando capacidade moderada de discriminação entre as classes Y = 0 e Y = 1.  
Apesar do bom comportamento geral da curva ROC, os resultados da matriz de confusão mostraram maior desempenho na identificação da classe negativa em comparação à classe positiva.  
Esse comportamento reforça o impacto do desbalanceamento da variável resposta sobre a sensibilidade do modelo.  
De forma geral, a curva ROC confirmou que o modelo possui capacidade discriminatória razoável, embora ainda existam limitações na identificação da classe positiva.  

## Área sob a curva (AUC)

```{r}
auc(roc_obj)
```
O valor da AUC foi igual a 0,7914, indicando boa capacidade discriminatória do modelo na distinção entre clientes pertencentes às classes Y = 0 e Y = 1.  
Esse resultado demonstra que o modelo apresenta desempenho significativamente superior ao acaso, uma vez que a curva ROC permaneceu acima da diagonal de referência.  
Apesar da boa capacidade geral de discriminação observada pela AUC, a análise da matriz de confusão mostrou baixa sensibilidade na identificação da classe positiva, indicando dificuldade do modelo em detectar corretamente todos os casos Y = 1.  

## Considerações Finais

O modelo de regressão logística apresentou desempenho satisfatório para o problema de classificação proposto.  
A análise da curva ROC e da AUC indicou boa capacidade discriminatória do modelo, demonstrando desempenho superior ao acaso na distinção entre as classes Y = 0 e Y = 1.  
Os resultados da matriz de confusão evidenciaram elevada especificidade, indicando boa capacidade do modelo em identificar corretamente clientes pertencentes à classe negativa.   Entretanto, a sensibilidade apresentou valor relativamente baixo, revelando limitação na identificação dos clientes da classe positiva.  
Esse comportamento pode estar associado ao desbalanceamento presente na variável resposta, situação comum em problemas de classificação relacionados à previsão de comportamento de clientes.  
De forma geral, o modelo ajustado mostrou-se adequado para representar a relação entre as variáveis explicativas e a probabilidade de ocorrência do evento Y = 1.  
Como possíveis melhorias futuras, poderiam ser utilizadas técnicas de balanceamento de classes, seleção de variáveis, regularização e modelos de classificação mais robustos.


## Exercício 2 – Classificação de sinais da ionosfera

O objetivo deste exercício foi desenvolver um modelo de regressão logística para classificar sinais de radar da ionosfera em duas categorias:  
“g” (good): recuperação correta do sinal;  
“b” (bad): falha na recuperação do sinal.

## Análise de consistência dos dados

A base possui: 34 variáveis preditoras contínuas, 1 variável resposta binária e 351 observações.  
As variáveis explicativas apresentaram valores contínuos concentrados majoritariamente no intervalo entre -1 e 1, característica esperada para sinais provenientes de sistemas de radar.  Segundo a documentação da base, não há presença de valores ausentes, o que simplifica o processo de modelagem.  
A variável resposta apresentou duas categorias (“g” e “b”), caracterizando um problema de classificação binária adequado para aplicação da regressão logística.
```{r, include=FALSE}
library(openxlsx)
library(dplyr)
library(caret)
library(pROC)

base <- read.xlsx("ionosphere.xlsx")

str(base)
summary(base)
```
A variável resposta foi convertida para formato binário para ajuste do modelo logístico.

## Ajuste do modelo de regressão logística

Foi realizada a separação entre base de treinamento e teste e o modelo logístico foi ajustado utilizando função de ligação logit.

```{r}
base$y <- ifelse(base$y == "g", 1, 0)

set.seed(123) 

indice <- createDataPartition(base$y, p = 0.7, list = FALSE) 

train <- base[indice, ] 
test <- base[-indice, ]

modelo <- glm(y ~ .,
              data = train,
              family = binomial(link = "logit"))
```
```{r, results='hide'}
summary(modelo)
```
O modelo de regressão logística apresentou associação estatisticamente significativa para parte das variáveis explicativas, indicando relação com a probabilidade de recuperação correta do sinal.  
Observou-se redução expressiva entre o Null Deviance (321,985) e o Residual Deviance (60,913), sugerindo melhora substancial do ajuste após inclusão das variáveis preditoras.  
Diversas variáveis apresentaram significância estatística ao nível de 5%, evidenciando contribuição relevante para a capacidade discriminatória do modelo.  
O valor do AIC igual a 128,91 indicou ajuste relativamente adequado considerando a complexidade do modelo.  
Foi observada singularidade na variável x2, indicando ausência de variabilidade ou forte dependência linear com outras variáveis do conjunto de dados.

## Avaliação do modelo

As probabilidades previstas foram calculadas utilizando a base de teste. Em seguida, foi adotado o limiar de 0,5 para classificação das observações.

```{r}
# Probabilidades previstas
prob <- predict(modelo,
                newdata = test,
                type = "response")

# Classificação
pred <- ifelse(prob > 0.5, 1, 0)
```

## Matriz de confusão

```{r}
confusionMatrix(as.factor(pred),
                as.factor(test$y),
                positive = "1")
```
A matriz de confusão indicou acurácia de aproximadamente 82,9%, demonstrando bom desempenho geral do modelo na classificação dos sinais da ionosfera.  
A sensibilidade apresentou valor elevado (88,2%), indicando alta capacidade do modelo em identificar corretamente os sinais classificados como positivos (“good”).  
A especificidade foi de aproximadamente 73,0%, indicando desempenho satisfatório na identificação dos sinais negativos (“bad”).  
O balanced accuracy de 80,6% sugere desempenho relativamente equilibrado entre as duas classes, evidenciando boa capacidade discriminatória do modelo.  
Além disso, o coeficiente Kappa igual a 0,62 indicou concordância substancial entre as classificações previstas e os valores reais.

## Curva ROC

```{r}
roc_obj <- roc(test$y, prob)

plot(roc_obj,
     col = "blue",
     main = "Curva ROC - Regressão Logística")
```

A curva ROC apresentou comportamento bastante superior à linha diagonal de referência, indicando elevada capacidade discriminatória do modelo.  
Observa-se crescimento rápido da sensibilidade com pequena perda de especificidade, demonstrando boa capacidade do modelo em distinguir sinais classificados como “good” e “bad”.  
A proximidade da curva em relação ao canto superior esquerdo sugere desempenho elevado do modelo de regressão logística para o problema de classificação proposto.  
Os resultados da curva ROC foram consistentes com os valores observados na matriz de confusão, especialmente em relação à elevada sensibilidade e ao balanced accuracy obtido.

## Área sob a curva (AUC)

```{r}
auc(roc_obj)
```

O valor da AUC foi igual a 0,8625, indicando elevada capacidade discriminatória do modelo na classificação dos sinais da ionosfera.  
Esse resultado demonstra que o modelo apresenta desempenho significativamente superior ao acaso, conseguindo distinguir de forma eficiente sinais classificados como “good” e “bad”.  
A elevada AUC observada foi consistente com os resultados da matriz de confusão e da curva ROC, especialmente em relação à alta sensibilidade e ao balanced accuracy obtidos.

## Considerações Finais
O modelo de regressão logística apresentou desempenho bastante satisfatório para o problema de classificação dos sinais da ionosfera.  
A análise da curva ROC e da AUC indicou elevada capacidade discriminatória do modelo, demonstrando desempenho significativamente superior ao acaso na distinção entre sinais classificados como “good” e “bad”.  
Os resultados da matriz de confusão evidenciaram elevada sensibilidade, indicando boa capacidade do modelo em identificar corretamente sinais positivos. Além disso, a especificidade apresentou valor satisfatório, demonstrando desempenho equilibrado entre as duas classes.  
O balanced accuracy e o coeficiente Kappa reforçaram a qualidade do ajuste obtido e a consistência das classificações realizadas pelo modelo.  
De forma geral, o modelo ajustado mostrou-se adequado para representar a relação entre as variáveis explicativas e a ocorrência da recuperação correta do sinal.