---
title: "3º Desafio em Elementos de Aprendizado de Máquina"
subtitle: "Exercício 1 - Regressão Multinomial – Wine Datase e Exercício 2 - Modelagem da Capacidade Respiratória"
author:
  - Lorrayne Silva
  - Kamylla Dianne Fonseca Landim
  - Paulo Emílio Vaz
date: "2026-05-31"
output:
  pdf: default
  theme: cosmo
  toc: false
  number-sections: false
    
execute:
  echo: true
  warning: false
  message: false
---

## Exercício 1 – Regressão Multinomial – Wine Dataset

O objetivo deste exercício foi ajustar um modelo de regressão multinomial para estimar a região de origem dos vinhos a partir das características sensoriais disponíveis na base de dados.

## Análise exploratória dos dados

A base de dados apresentou 38 observações e 7 variáveis, sendo cinco variáveis sensoriais quantitativas relacionadas às características dos vinhos, uma variável resposta multinomial (`Region.y`) e uma variável adicional de qualidade (`Quality`).

```{r, include=FALSE}
library(openxlsx)
library(dplyr)
library(caret)
library(nnet)

base <- read.xlsx("wine.xlsx")

str(base)
summary(base)
```

As variáveis explicativas apresentaram valores contínuos em escalas relativamente próximas, com médias concentradas entre aproximadamente 4 e 5 pontos para Aroma, Corpo, Sabor e Carvalho.  
A variável `Clarity` apresentou menor variabilidade, concentrando-se majoritariamente próxima ao valor 1.  
A variável resposta `Region.y` apresentou três categorias distintas, caracterizando um problema de classificação multinomial adequado para aplicação da regressão logística multinomial.  
Não foram observados valores ausentes ou inconsistências relevantes na base de dados.

## Ajuste do modelo multinomial

A variável resposta foi convertida para fator para ajuste do modelo multinomial.
```{r, include=FALSE}
base$Region.y <- as.factor(base$Region.y)
```
Foi realizada a separação entre base de treinamento e teste.
```{r, include=FALSE}
set.seed(123)

indice <- createDataPartition(base$Region.y,
                              p = 0.7,
                              list = FALSE)

train <- base[indice, ]
test  <- base[-indice, ]
```
O modelo de regressão multinomial foi ajustado utilizando as variáveis sensoriais como preditoras da região de origem do vinho.

```{r}
modelo <- multinom(Region.y ~ Clarity +
                                Aroma +
                                Body +
                                Flavor +
                                Oakiness,
                   data = train)
```

```{r, results='hide'}
summary(modelo)
```
O modelo multinomial foi ajustado por método iterativo de máxima verossimilhança e permitiu estimar as probabilidades associadas às diferentes regiões de origem dos vinhos a partir de suas características sensoriais.  
Observou-se redução progressiva da função de erro ao longo das iterações, indicando melhora do ajuste do modelo durante o processo de estimação.  
O algoritmo convergiu após 100 iterações, sugerindo estabilidade no ajuste realizado para a classificação das regiões de origem dos vinhos.

## Avaliação do modelo

Foram calculadas as previsões para a base de teste.
```{r}
pred <- predict(modelo,
                newdata = test)

pred <- factor(pred,
               levels = levels(test$Region.y))

real <- factor(test$Region.y,
               levels = levels(test$Region.y))
```

## Matriz de confusão e acurácia do modelo
```{r}
confusionMatrix(pred, real)
```

```{r}
mean(pred == real)
```
A matriz de confusão indicou acurácia de aproximadamente 50%, evidenciando capacidade moderada do modelo em classificar corretamente as regiões de origem dos vinhos.    
Os resultados mostraram desempenho heterogêneo entre as classes. A classe 3 apresentou elevada sensibilidade (100%), indicando excelente capacidade de identificação dessa categoria específica.  
Por outro lado, a classe 2 apresentou baixa capacidade de classificação, com sensibilidade igual a zero, sugerindo dificuldade do modelo em distinguir corretamente essa região em relação às demais.    
O coeficiente Kappa igual a 0,206 indicou baixo nível de concordância entre as classificações previstas e os valores reais.    
Esse comportamento pode estar associado ao reduzido tamanho da amostra e à possível sobreposição das características sensoriais entre algumas regiões produtoras.

## Considerações finais

O modelo de regressão multinomial apresentou desempenho moderado na classificação das regiões de origem dos vinhos a partir de suas características sensoriais.  
A acurácia obtida e os resultados da matriz de confusão indicaram dificuldade do modelo em discriminar adequadamente algumas categorias, possivelmente em função do reduzido tamanho da amostra e da semelhança sensorial entre determinadas regiões produtoras.  
De forma geral, o modelo mostrou-se parcialmente adequado para representar a relação entre as características dos vinhos e sua região de origem.


## Exercício 2 – Modelagem da Capacidade Respiratória

O objetivo deste exercício foi analisar a relação entre o índice de capacidade respiratória `FEV(y)` e as variáveis preditoras disponíveis na base de dados, buscando ajustar o modelo mais apropriado para previsão da variável resposta.

## Análise exploratória dos dados

A base de dados apresentou 654 observações e 5 variáveis relacionadas à capacidade respiratória dos indivíduos:  
- FEV(y): índice de capacidade respiratória;  
- Age: idade;  
- Ht: altura;  
- Gender: gênero;  
- Smoke: hábito de fumar.  

```{r, include=FALSE}
library(openxlsx)
library(dplyr)
library(ggplot2)
library(caret)
library(MASS)

base <- read.xlsx("respiratory.xlsx")

str(base)
summary(base)
```

As variáveis `Age` e `Ht` apresentaram natureza quantitativa contínua, enquanto `Gender` e `Smoke` representam variáveis binárias indicadoras de gênero e hábito de fumar.  
A variável resposta `FEV.y` apresentou valores contínuos positivos, variando aproximadamente entre 0,79 e 5,79, característica compatível com modelos de regressão para respostas contínuas positivas.  
Observou-se ampla variabilidade nas variáveis idade, altura e capacidade respiratória, indicando potencial associação entre o desenvolvimento físico dos indivíduos e o índice respiratório.  
A variável `Smoke` apresentou predominância de indivíduos não fumantes, uma vez que a média observada foi próxima de 0,10.  
Não foram observadas inconsistências relevantes ou presença significativa de valores ausentes na base de dados.

## Análise de correlação

Foi realizada análise gráfica da relação entre `FEV(y)` e as variáveis quantitativas.
```{r}
ggplot(base,
       aes(x = Age,
           y = FEV.y)) +
  geom_point() +
  geom_smooth(method = "lm")
```

```{r}
ggplot(base,
       aes(x = Ht,
           y = FEV.y)) +
  geom_point() +
  geom_smooth(method = "lm")
```

A análise gráfica indicou associação positiva entre a capacidade respiratória (`FEV.y`) e as variáveis idade (`Age`) e altura (`Ht`).  
Observou-se tendência crescente aproximadamente linear, sugerindo aumento da capacidade respiratória conforme o desenvolvimento físico dos indivíduos.  
A relação entre `FEV.y` e `Ht` mostrou-se visualmente mais forte e consistente, com menor dispersão relativa em torno da linha de tendência quando comparada à variável idade.  
Os gráficos também evidenciaram aumento gradual da variabilidade da capacidade respiratória para valores mais elevados de idade e altura.

## Ajuste do modelo

As variáveis categóricas foram convertidas para fator.
```{r, include=FALSE}
base$Gender <- as.factor(base$Gender)
base$Smoke <- as.factor(base$Smoke)
```
Foi ajustado inicialmente um modelo linear generalizado para prever a capacidade respiratória média dos indivíduos.
```{r}
modelo <- glm(FEV.y ~ Age +
                         Ht +
                         Gender +
                         Smoke,
              data = base,
              family = Gamma(link = "log"))
```

```{r, results='hide'}
summary(modelo)
```
O modelo Gamma com função de ligação log apresentou ajuste satisfatório para modelagem da capacidade respiratória dos indivíduos.  
Observou-se redução expressiva entre o Null Deviance (70,791) e o Residual Deviance (13,414), indicando melhora significativa do ajuste após inclusão das variáveis explicativas.
As variáveis `Age` e `Ht` apresentaram associação positiva estatisticamente significativa com a capacidade respiratória (`FEV.y`), sugerindo aumento da função respiratória conforme o desenvolvimento físico dos indivíduos.  
A variável `Gender` também apresentou efeito significativo, indicando diferenças médias de capacidade respiratória entre os grupos avaliados.  
Já a variável `Smoke` apresentou associação negativa com `FEV.y`, sugerindo redução média da capacidade respiratória entre indivíduos fumantes.  

## Avaliação do modelo

```{r, results='hide'}
AIC(modelo)
```
O valor do AIC obtido foi igual a 525,61, indicando ajuste adequado do modelo considerando o equilíbrio entre qualidade de ajuste e complexidade da modelagem.

## Considerações finais

O modelo Gamma com função de ligação log apresentou desempenho satisfatório para modelagem da capacidade respiratória dos indivíduos.  
A análise exploratória indicou associação positiva entre a variável resposta `FEV.y` e as variáveis idade (`Age`) e altura (`Ht`), resultado posteriormente confirmado pelo modelo ajustado.  
Todas as variáveis incluídas no modelo apresentaram associação estatisticamente significativa com a capacidade respiratória média dos indivíduos.  
Observou-se associação negativa entre o hábito de fumar e a capacidade respiratória, enquanto idade e altura apresentaram relação positiva com `FEV.y`.  
A redução expressiva entre o Null Deviance e o Residual Deviance indicou melhora substancial do ajuste após inclusão das variáveis explicativas.  
De forma geral, o modelo Gamma mostrou-se apropriado para representar a relação entre as variáveis preditoras e a capacidade respiratória, considerando a natureza contínua e positiva da variável resposta.