---
title: "1º Desafio em Elementos de Aprendizado de Máquina"
subtitle: "Exercício 1 - ANEEL e Exercício 2 - Dataset Danish Lung Cancer"
author:
  - Lorrayne Silva
  - Kammyla Landim
  - Paulo Emílio Vaz
date: "2026-05-11"
format:
   html:
    theme: cosmo
    toc: true
    number-sections: true
    
execute:
  warning: false
  message: false
---

# Exercício

***Regressão Linear Múltipla - Eficiência Operacional (ANEEL)***

**1.1 Carga e Preparação dos Dados**

##Nesta etapa, o nosso objetivo é avaliar se os Custos Operacionais (PMSO) das 52 distribuidoras de energia podem ser explicados pelas suas características operacionais (tamanho da rede, mercado, perdas, etc.).

##Buscamos o melhor modelo de Regressão Linear Múltipla, equilibrando a capacidade preditiva e a simplicidade interpretativa. Para isso, as variáveis de identificação das empresas (DMU e Código) serão desconsideradas da modelagem.

```{r}
#| message: false
#| warning: false

# Carregando o pacote para leitura de planilhas
library(readxl)

# Lendo a base de dados
dados_aneel <- read_excel("ModeloVigente_DadosCP62_2023.xlsx")

# Visualizando a estrutura inicial dos dados
head(dados_aneel)
```

**1.2. Ajuste do Modelo Completo (Regressão Linear Múltipla):** Nós iniciamos aplicando a Regressão Linear Múltipla clássica inserindo todas as variáveis explicativas disponíveis (excluindo apenas os identificadores textuais, como já discutimos). O objetivo foi criar uma "linha de base" para entender como todas as forças atuavam juntas sobre o Custo Operacional (PMSO).

```{r}
#| message: false
#| warning: false

# Ajustando o modelo completo (Prevendo PMSO e ignorando DMU e Codigo)
modelo_completo <- lm(PMSO ~ . - DMU - Codigo, data = dados_aneel)

# Visualizando os resultados do modelo completo
summary(modelo_completo)
```

**1.3. Análise da Relevância Estatística (Modelo Completo):** No caso do CHI e da Rede Subterrânea, o p-valor ficou muito acima do nível de significância de 0,05 (0,84 e 0,28, respectivamente). Isso significa que a probabilidade de estarmos observando essa relação apenas por acaso (ruído dos dados) é alta demais. Como o nível de dúvida superou nosso limite de segurança, falhamos em rejeitar a hipótese nula. Portanto, concluímos que não há evidências estatísticas de que essas variáveis impactem os custos operacionais e decidimos excluí-las para manter o modelo parcimonioso e confiável.

No sumário acima, é possível identificar que as outras variáveis passam no teste de significância, sendo que a PNT e a Rede Aérea são as que apresentam o maior grau de significância estatística (p \< 0,001, indicados pelos códigos visuais `***`).

No bloco seguinte, removemos manualmente as variáveis não significativas e validamos essa escolha através do teste de diferença de Deviance (ANOVA), conforme a metodologia apresentada na Aula 03 (Slide 3).

```{r}
#| message: false
#| warning: false

# Ajustando o modelo reduzido (removendo 'rede subterranea' e 'CHI')
modelo_reduzido <- lm(PMSO ~ `rede alta` + `rede aerea` + mercadoP + cons + PNT, 
                      data = dados_aneel)

# Resumo do modelo reduzido
summary(modelo_reduzido)

# Comparação de Desvios (Deviance / ANOVA)
anova(modelo_reduzido, modelo_completo)
```

**1.4 Seleção de Variáveis e Capacidade Preditiva:**

Para obter o novo modelo acima, removemos manualmente as variáveis não significativas. Para validar essa remoção, aplicamos o teste de Análise de Variância (ANOVA), que avalia a diferença de desvios (Deviance) entre os dois modelos.

O teste ANOVA retornou um valor-p alto (p \> 0.05), o que indica que a remoção das variáveis "Rede Subterrânea" e "CHI" não causou uma perda significativa de qualidade no ajuste. Como o p-valor do modelo ficou em 0,558 não rejeitamos a hipótese nula (os dois modelos são iguais em capacidade de explicação , ou seja as variáveis que retiramos não fazem falta).

O `modelo_reduzido` final atende aos objetivos do desafio:

1.  **Relevância:** Todas as variáveis mantidas (Rede de alta tensão, Rede aérea, Mercado, Consumidores e PNT) são altamente significativas (p \< 0.05).

2.  **Capacidade Preditiva:** O modelo reteve um $R^2$ Ajustado de 0.977, demonstrando que 97,7% da variação nos custos (PMSO) é perfeitamente explicada por este conjunto reduzido de variáveis operacionais.

```{r}
#| warning: false
#| message: false
#| fig-width: 7
#| fig-height: 5
#| fig-align: "center"

# Dividindo a área de plotagem para mostrar 4 gráficos simultaneamente
par(mfrow = c(2, 2))

# Plotando os gráficos de diagnóstico para o modelo escolhido
plot(modelo_reduzido)

# Retornando a área de plotagem ao padrão original
par(mfrow = c(1, 1))
```

**1.5 Principais Conclusões (Exercício 1):**

A partir do modelo reduzido selecionado, concluímos que é perfeitamente viável para a ANEEL estimar os Custos Operacionais (PMSO) utilizando os dados técnicos e de mercado das concessionárias. O modelo revelou que 97,7% da variação desses custos é explicada por apenas cinco variáveis-chave: Rede de alta tensão, Rede aérea, Mercado ponderado, Consumidores e Perdas Não Técnicas (PNT).

Por outro lado, variáveis como "Rede Subterrânea" e "CHI" provaram ser irrelevantes para a formação do custo operacional neste conjunto de dados estatísticos. Esta descoberta é de alto valor para a ANEEL, pois permite à agência focar seus esforços de regulação, auditoria e previsão estritamente nas métricas que possuem impacto financeiro matematicamente comprovado.

# Exercício

**Modelo de Poisson (com offset)**

**2.1 Carga, Preparação e Análise Descritiva dos Dados:**

```{r preparacao-dados}
#| message: false
#| warning: false

# Criando o data frame com os dados do desafio
danishlc <- data.frame(
  City = rep(c("Fredericia", "Horsens", "Kolding", "Vejle"), each = 5),
  Age = rep(c("40-54", "55-59", "60-64", "65-74", ">74"), times = 4),
  Pop = c(3059, 800, 710, 581, 509,  
          3083, 712, 625, 402, 290,  
          2867, 597, 526, 350, 223,  
          2914, 539, 461, 307, 189),
  Cases = c(11, 11, 11, 10, 11,  
            15, 6, 8, 7, 4,  
            11, 13, 9, 11, 10,  
            10, 8, 7, 10, 14)
)

# Convertendo as variáveis explicativas para fatores
danishlc$City <- as.factor(danishlc$City)
danishlc$Age <- as.factor(danishlc$Age)

# Calculando a Taxa Bruta de Incidência (por 1.000 habitantes)
danishlc$Taxa <- (danishlc$Cases / danishlc$Pop) * 1000

# Visualizando o sumário descritivo dos dados
summary(danishlc)
```

```{r pltoagem}
#| warning: false
#| message: false
#| fig-width: 7
#| fig-height: 4
#| fig-align: "center"
#| echo: false

library(ggplot2)

ggplot(danishlc, aes(x = Age, y = Taxa, fill = City)) +
  geom_bar(stat = "identity", position = "dodge") +
  theme_minimal() +
  labs(
    title = "Taxa de Incidência de Câncer de Pulmão por 1.000 Habitantes",
    x = "Faixa Etária (Anos)",
    y = "Casos por 1.000 Habitantes",
    fill = "Cidade"
  ) +
  scale_fill_brewer(palette = "Set2")
```

**2.2 Análise Descritiva:** A análise exploratória inicial da base de dados revela o comportamento da taxa de incidência de câncer de pulmão nas quatro cidades dinamarquesas observadas (Fredericia, Horsens, Kolding e Vejle). Através da estatística descritiva e da visualização gráfica, fica evidente que a taxa de incidência (casos por 1.000 habitantes) é assimetricamente maior na faixa etária mais avançada (maiores de 74 anos), mantendo esse padrão de alta independentemente da cidade analisada. Visualmente, as cidades de Kolding e Vejle já demonstram barras mais elevadas nas idades mais críticas.

```{r}
#| message: false
#| warning: false

# Ajustando o modelo de Poisson com offset populacional
modelo_poisson <- glm(
  Cases ~ City + Age, 
  family = poisson(link = "log"), 
  offset = log(Pop), 
  data = danishlc
)

# Exibindo os resultados detalhados do modelo
summary(modelo_poisson)
```

```         
#| message: false
#| warning: false

# Extraindo as razões de taxas (exponencial dos coeficientes)
razao_taxas <- exp(coef(modelo_poisson))

# Calculando os Intervalos de Confiança (95%)
ic_razao_taxas <- exp(confint(modelo_poisson))

# Consolidando os resultados em uma tabela
tabela_interpretacao <- cbind(
  `Razão de Taxas (RR)` = razao_taxas, 
  ic_razao_taxas
)

print(round(tabela_interpretacao, 4))}
```

```         
#| message: false
#| warning: false

# Extraindo estatísticas de ajuste
deviance_residual <- modelo_poisson$deviance
graus_liberdade <- modelo_poisson$df.residual

# Calculando o p-valor do teste Qui-Quadrado
p_valor_ajuste <- pchisq(deviance_residual, df = graus_liberdade, lower.tail = FALSE)

cat("Deviance Residual:", round(deviance_residual, 4), "\n")
cat("Graus de Liberdade:", graus_liberdade, "\n")
cat("P-valor do Teste de Ajuste:", round(p_valor_ajuste, 4), "\n")
```

**2.3 Ajuste do Modelo e Qualidade:**

Para modelar as contagens de casos da doença, aplicamos a Regressão de Poisson com a função de ligação logarítmica. O passo fundamental neste ajuste foi a utilização do logaritmo da População (`offset = log(Pop)`). Na modelagem epidemiológica, o *offset* transforma a simples contagem bruta de casos em uma **taxa de incidência**, permitindo uma comparação justa entre cidades que possuem tamanhos populacionais diferentes.

O modelo demonstrou um excelente ajuste aos dados empíricos. Ao calcular a *Deviance Residual* (14,484 para 12 graus de liberdade) e submetê-la ao teste de Qualidade de Ajuste (Qui-Quadrado), obtivemos um p-valor amplamente superior ao nível de significância de 0,05. Esse resultado nos leva a não rejeitar a hipótese nula de bom ajuste do modelo, o que atesta a ausência de superdispersão e confirma que a distribuição de Poisson foi a escolha metodológica correta.

```{r}
#| warning: false
#| message: false
#| fig-width: 7
#| fig-height: 5
#| fig-align: "center"

# Dividindo a área de plotagem para mostrar 4 gráficos simultaneamente
par(mfrow = c(2, 2))

# Plotando os gráficos de diagnóstico para o modelo de Poisson
plot(modelo_poisson)

# Retornando a área de plotagem ao padrão original
par(mfrow = c(1, 1))
```

**2.4 Análise dos Resíduos:**

A análise gráfica dos resíduos deviance confirma a adequação do modelo. O gráfico Residuals vs Fitted não apresenta funilamento (homocedasticidade respeitada), o que é corroborado pelo teste formal de qualidade de ajuste (Qui-quadrado) realizado anteriormente, que descartou a presença de superdispersão. Além disso, a ausência de pontos que extrapolem a Distância de Cook no gráfico Residuals vs Leverage indica que não há outliers influentes distorcendo as estimativas das taxas de incidência nas cidades.

**2.5 Principais Conclusões:**

Com base nas Razões de Taxas (RR - Rate Ratios) extraídas da exponenciação dos coeficientes do modelo, podemos caracterizar o perfil de incidência do câncer de pulmão da seguinte forma:

Efeito da Idade: A idade é o fator de risco mais expressivo. Tomando a faixa de maiores de 74 anos como base, observa-se que as taxas de incidência caem drasticamente nas faixas mais jovens. Pacientes entre 40-54 anos, por exemplo, apresentam uma taxa de incidência cerca de 88% menor (RR = 0,11) quando comparados aos idosos (\>74 anos). A incidência cresce progressivamente conforme a idade avança.

Efeito da Localidade (Cidades): Tendo a cidade de Fredericia como referência (linha de base do modelo), notamos que a cidade de Horsens não apresenta diferença estatística significativa nas taxas (p \> 0,05). No entanto, as cidades de Kolding e Vejle apresentam as maiores taxas da doença, com incidências aproximadamente 49% e 48% maiores (RR = 1,49 e RR = 1,48, respectivamente) do que Fredericia, mantendo-se a faixa etária constante.

Conclusão Geral: O modelo confirmou que o risco de câncer de pulmão nas cidades dinamarquesas analisadas aumenta severamente com o envelhecimento da população, e que existe uma concentração geográfica de maior risco (maiores taxas) nas cidades de Kolding e Vejle.
