---
title: "1º Desafio em Elementos de Aprendizado de Máquina"
subtitle: "Exercício 1 - ANEEL e Exercício 2 - Dataset Danish Lung Cancer"
author:
  - Lorrayne Silva
  - Kammyla Landim
  - Paulo Emílio Vaz
date: "2026-05-11"
format:
  pdf:
    documentclass: article
    papersize: letter
    colorlinks: true
    toc: true
    number-sections: true
  html:
    theme: cosmo
    toc: true
    number-sections: true
    code-fold: true
---

# Exercício 1

A base de dados `ModeloVigente_DadosCP62_2023.xlsx` contém valores médios, considerando o período de 2018 a 2020, para as seguintes variáveis:

- **Custos Operacionais** (PMSO / Despesas com Pessoal, Materiais, Serviços e Outros – em R\$ 1.000,00)
- **Rede de alta tensão** (Km)
- **Rede subterrânea** (Km)
- **Rede de distribuição aérea** (Km)
- **Mercado ponderado** (MWh – Mercado Atendido em termos de potência)
- **Consumidores totais** (unidades)
- **Consumidor Hora Interrompido - CHI** (h – Tempo médio de consumidores sem energia)
- **Perdas Não Técnicas - PNT** (MWh – Energia perdida considerando fraudes, gatos, etc.)

Essas variáveis estão disponíveis para **52 empresas brasileiras distribuidoras de energia elétrica**.

A **Agência Nacional de Energia Elétrica (ANEEL)** está utilizando essas informações para calcular a eficiência operacional das empresas de distribuição para o ano de 2023 e para os próximos anos.

## Objetivo do Desafio

O objetivo deste desafio é **avaliar se os Custos Operacionais (PMSO) podem ser estimados a partir das demais variáveis**. Deseja-se estimar o **melhor modelo de regressão linear interpretável**, considerando:

- A **relevância estatística** das variáveis,
- A **capacidade preditiva** do modelo.

Como fonte de referência, está disponível o código RMarkdown utilizado em sala de aula, baseado na base de dados “Boston housing”.

```{r}
## Exercício 1: Regressão Linear Múltipla - Eficiência Operacional (ANEEL)

##Nesta etapa, o nosso objetivo é avaliar se os Custos Operacionais (PMSO) das 52 distribuidoras de energia podem ser explicados pelas suas características operacionais (tamanho da rede, mercado, perdas, etc.). 

##Buscamos o melhor modelo de Regressão Linear Múltipla, equilibrando a capacidade preditiva e a simplicidade interpretativa. Para isso, as variáveis de identificação das empresas (DMU e Código) serão desconsideradas da modelagem.

### 1.1 Carga e Preparação dos Dados

```

```{r}
#| message: false
#| warning: false

# Carregando o pacote para leitura de planilhas
library(readxl)

# Lendo a base de dados
dados_aneel <- read_excel("ModeloVigente_DadosCP62_2023.xlsx")

# Visualizando a estrutura inicial dos dados
head(dados_aneel)
```

**1.2. Ajuste do Modelo Completo (Regressão Linear Múltipla):** Nós iniciamos aplicando a Regressão Linear Múltipla clássica inserindo todas as variáveis explicativas disponíveis (excluindo apenas os identificadores textuais, como já discutimos). O objetivo foi criar uma "linha de base" para entender como todas as forças atuavam juntas sobre o Custo Operacional (PMSO).

```{r}
#| message: false
#| warning: false

# Ajustando o modelo completo (Prevendo PMSO e ignorando DMU e Codigo)
modelo_completo <- lm(PMSO ~ . - DMU - Codigo, data = dados_aneel)

# Visualizando os resultados do modelo completo
summary(modelo_completo)
```

**1.3. Análise da Relevância Estatística (Modelo Completo):** No caso do CHI e da Rede Subterrânea, o p-valor ficou muito acima do nível de significância de 0,05 (0,84 e 0,28, respectivamente). Isso significa que a probabilidade de estarmos observando essa relação apenas por acaso (ruído dos dados) é alta demais. Como o nível de dúvida superou nosso limite de segurança, falhamos em rejeitar a hipótese nula. Portanto, concluímos que não há evidências estatísticas de que essas variáveis impactem os custos operacionais e decidimos excluí-las para manter o modelo parcimonioso e confiável.

No sumário acima, é possível identificar que as outras variáveis passam no teste de significância, sendo que a PNT e a Rede Aérea são as que apresentam o maior grau de significância estatística (p \< 0,001, indicados pelos códigos visuais `***`).

No bloco seguinte, removemos manualmente as variáveis não significativas e validamos essa escolha através do teste de diferença de Deviance (ANOVA), conforme a metodologia apresentada na Aula 03 (Slide 3).

```{r}
#| message: false
#| warning: false

# Ajustando o modelo reduzido (removendo 'rede subterranea' e 'CHI')
modelo_reduzido <- lm(PMSO ~ `rede alta` + `rede aerea` + mercadoP + cons + PNT, 
                      data = dados_aneel)

# Resumo do modelo reduzido
summary(modelo_reduzido)

# Comparação de Desvios (Deviance / ANOVA)
anova(modelo_reduzido, modelo_completo)
```

**1.4 Seleção de Variáveis e Capacidade Preditiva:**

Para obter o novo modelo acima, removemos manualmente as variáveis não significativas. Para validar essa remoção, aplicamos o teste de Análise de Variância (ANOVA), que avalia a diferença de desvios (Deviance) entre os dois modelos.

O teste ANOVA retornou um valor-p alto (p \> 0.05), o que indica que a remoção das variáveis "Rede Subterrânea" e "CHI" não causou uma perda significativa de qualidade no ajuste. Como o p-valor do modelo ficou em 0,558 não rejeitamos a hipótese nula (os dois modelos são iguais em capacidade de explicação , ou seja as variáveis que retiramos não fazem falta).

O `modelo_reduzido` final atende aos objetivos do desafio:

1.  **Relevância:** Todas as variáveis mantidas (Rede de alta tensão, Rede aérea, Mercado, Consumidores e PNT) são altamente significativas (p \< 0.05).

2.  **Capacidade Preditiva:** O modelo reteve um $R^2$ Ajustado de 0.977, demonstrando que 97,7% da variação nos custos (PMSO) é perfeitamente explicada por este conjunto reduzido de variáveis operacionais.

```{r}
#| message: false
#| warning: false
#| fig-align: "center"

# Dividindo a área de plotagem para mostrar 4 gráficos simultaneamente
par(mfrow = c(2, 2))

# Plotando os gráficos de diagnóstico para o modelo escolhido
plot(modelo_reduzido)

# Retornando a área de plotagem ao padrão original
par(mfrow = c(1, 1))
```

**1.5 Principais Conclusões (Exercício 1):**

A partir do modelo reduzido selecionado, concluímos que é perfeitamente viável para a ANEEL estimar os Custos Operacionais (PMSO) utilizando os dados técnicos e de mercado das concessionárias. O modelo revelou que 97,7% da variação desses custos é explicada por apenas cinco variáveis-chave: Rede de alta tensão, Rede aérea, Mercado ponderado, Consumidores e Perdas Não Técnicas (PNT).

Por outro lado, variáveis como "Rede Subterrânea" e "CHI" provaram ser irrelevantes para a formação do custo operacional neste conjunto de dados estatísticos. Esta descoberta é de alto valor para a ANEEL, pois permite à agência focar seus esforços de regulação, auditoria e previsão estritamente nas métricas que possuem impacto financeiro matematicamente comprovado.

# Exercício 2

Utilizando **R/RMarkdown**, ajuste um **modelo linear generalizado de Poisson** para a base de dados `danishlc.dat`.

Esta base é composta pelo número de casos de câncer de pulmão em quatro cidades na Dinamarca entre os anos de 1968 e 1971.

As informações disponíveis são:

- Número de casos (**y**)\
- Faixas etárias\
- População por faixas etárias\
- Cidade

Procure caracterizar as **faixas etárias** e as **cidades** que apresentam as **maiores taxas da doença**.

Faça uma **análise dos resultados em um relatório sucinto**. O relatório deve incluir:

- Análise descritiva\
- Ajuste do modelo\
- Análise dos resíduos\
- Principais conclusões

## Entrega

Elabore o seu relatório utilizando o **RMarkdown** e envie o documento em formato **Word (.docx)** ou **PDF** para avaliação pelo sistema **minha.ufmg**.

## Questão 1: Carga, Preparação e Análise Descritiva dos Dados

```{r preparacao-dados}
#| message: false
#| warning: false

# Criando o data frame com os dados do desafio
danishlc <- data.frame(
  City = rep(c("Fredericia", "Horsens", "Kolding", "Vejle"), each = 5),
  Age = rep(c("40-54", "55-59", "60-64", "65-74", ">74"), times = 4),
  Pop = c(3059, 800, 710, 581, 509,  
          3083, 712, 625, 402, 290,  
          2867, 597, 526, 350, 223,  
          2914, 539, 461, 307, 189),
  Cases = c(11, 11, 11, 10, 11,  
            15, 6, 8, 7, 4,  
            11, 13, 9, 11, 10,  
            10, 8, 7, 10, 14)
)

# Convertendo as variáveis explicativas para fatores
danishlc$City <- as.factor(danishlc$City)
danishlc$Age <- as.factor(danishlc$Age)

# Calculando a Taxa Bruta de Incidência (por 1.000 habitantes)
danishlc$Taxa <- (danishlc$Cases / danishlc$Pop) * 1000

# Visualizando o sumário descritivo dos dados
summary(danishlc)
```

```{r}
#| message: false
#| warning: false
#| fig-align: "center"

library(ggplot2)

ggplot(danishlc, aes(x = Age, y = Taxa, fill = City)) +
  geom_bar(stat = "identity", position = "dodge") +
  theme_minimal() +
  labs(
    title = "Taxa de Incidência de Câncer de Pulmão por 1.000 Habitantes",
    x = "Faixa Etária (Anos)",
    y = "Casos por 1.000 Habitantes",
    fill = "Cidade"
  ) +
  scale_fill_brewer(palette = "Set2")
```

```{r}
#| message: false
#| warning: false

# Ajustando o modelo de Poisson com offset populacional
modelo_poisson <- glm(
  Cases ~ City + Age, 
  family = poisson(link = "log"), 
  offset = log(Pop), 
  data = danishlc
)

# Exibindo os resultados detalhados do modelo
summary(modelo_poisson)
```

```         
#| message: false
#| warning: false

# Extraindo as razões de taxas (exponencial dos coeficientes)
razao_taxas <- exp(coef(modelo_poisson))

# Calculando os Intervalos de Confiança (95%)
ic_razao_taxas <- exp(confint(modelo_poisson))

# Consolidando os resultados em uma tabela
tabela_interpretacao <- cbind(
  `Razão de Taxas (RR)` = razao_taxas, 
  ic_razao_taxas
)

print(round(tabela_interpretacao, 4))}
```

```         
#| message: false
#| warning: false

# Extraindo estatísticas de ajuste
deviance_residual <- modelo_poisson$deviance
graus_liberdade <- modelo_poisson$df.residual

# Calculando o p-valor do teste Qui-Quadrado
p_valor_ajuste <- pchisq(deviance_residual, df = graus_liberdade, lower.tail = FALSE)

cat("Deviance Residual:", round(deviance_residual, 4), "\n")
cat("Graus de Liberdade:", graus_liberdade, "\n")
cat("P-valor do Teste de Ajuste:", round(p_valor_ajuste, 4), "\n")
```

```{r}
#| message: false
#| warning: false
#| fig-align: "center"

# Dividindo a área de plotagem para mostrar 4 gráficos simultaneamente
par(mfrow = c(2, 2))

# Plotando os gráficos de diagnóstico para o modelo de Poisson
plot(modelo_poisson)

# Retornando a área de plotagem ao padrão original
par(mfrow = c(1, 1))
```

A análise gráfica dos resíduos deviance confirma a adequação do modelo. O gráfico Residuals vs Fitted não apresenta funilamento (homocedasticidade respeitada), o que é corroborado pelo teste formal de qualidade de ajuste (Qui-quadrado) realizado anteriormente, que descartou a presença de superdispersão. Além disso, a ausência de pontos que extrapolem a Distância de Cook no gráfico Residuals vs Leverage indica que não há outliers influentes distorcendo as estimativas das taxas de incidência nas cidades.

Texto Teórico (Cole no final do documento, encerrando o trabalho):

Principais Conclusões: Com base nas Razões de Taxas (RR - Rate Ratios) extraídas da exponenciação dos coeficientes do modelo, podemos caracterizar o perfil de incidência do câncer de pulmão da seguinte forma:

Efeito da Idade: A idade é o fator de risco mais expressivo. Tomando a faixa de maiores de 74 anos como base, observa-se que as taxas de incidência caem drasticamente nas faixas mais jovens. Pacientes entre 40-54 anos, por exemplo, apresentam uma taxa de incidência cerca de 88% menor (RR = 0,11) quando comparados aos idosos (\>74 anos). A incidência cresce progressivamente conforme a idade avança.

Efeito da Localidade (Cidades): Tendo a cidade de Fredericia como referência (linha de base do modelo), notamos que a cidade de Horsens não apresenta diferença estatística significativa nas taxas (p \> 0,05). No entanto, as cidades de Kolding e Vejle apresentam as maiores taxas da doença, com incidências aproximadamente 49% e 48% maiores (RR = 1,49 e RR = 1,48, respectivamente) do que Fredericia, mantendo-se a faixa etária constante.

Conclusão Geral: O modelo confirmou que o risco de câncer de pulmão nas cidades dinamarquesas analisadas aumenta severamente com o envelhecimento da população, e que existe uma concentração geográfica de maior risco (maiores taxas) nas cidades de Kolding e Vejle.
