---
title: "1º Desafio em Elementos de Aprendizado de Máquina"
subtitle: "Exercício 1 - ANEEL e Exercício 2 - Dataset Danish Lung Cancer"
author:
  - Lorrayne Silva
  - Kamylla Dianne Fonseca Landim
  - Paulo Emílio Vaz
date: "2026-05-11"
output:
  pdf: default
  theme: cosmo
  toc: false
  number-sections: false
    
execute:
  echo: true
  warning: false
  message: false
---
## Exercício 1 - Eficiência Operacional (ANEEL)

## Introdução
A base de dados `ModeloVigente_DadosCP62_2023.xlsx` contém informações médias, considerando o período de 2018 a 2020, de 52 empresas brasileiras distribuidoras de energia elétrica. O objetivo deste exercício é avaliar se os **Custos Operacionais** (`PMSO`) podem ser estimados a partir das demais variáveis disponíveis.

## Leitura da base de dados
```{r chunk01}
library(openxlsx)

dados <- read.xlsx("ModeloVigente_DadosCP62_2023.xlsx")

names(dados) <- c("DMU", "Codigo", "PMSO", "rede_alta", "rede_subterranea",
                  "rede_aerea", "mercadoP", "cons", "CHI", "PNT")
                  
dt <- dados[, c("PMSO", "rede_alta", "rede_subterranea", "rede_aerea",
                "mercadoP", "cons", "CHI", "PNT")]

head(dados)
dim(dados)
```

## Análise exploratória da variável resposta
A figura a seguir apresenta o histograma e o boxplot da variável resposta `PMSO`.

```{r chunk02, fig.height=4, fig.width=8}
par(mfrow = c(1, 2))

hist(dt$PMSO,
     main = "Histograma de PMSO",
     xlab = "PMSO",
     col = "lightblue",
     border = "white")

boxplot(dt$PMSO,
        main = "Boxplot de PMSO",
        ylab = "PMSO",
        col = "darkgoldenrod1")
```
A distribuição da variável PMSO apresenta assimetria positiva, indicando concentração de distribuidoras com custos operacionais moderados e poucas empresas com valores substancialmente superiores à média. O boxplot também sugere a presença de possíveis observações extremas, coerentes com diferenças estruturais entre distribuidoras de pequeno e grande porte.

## Matriz de correlação
```{r chunk04, fig.height=4.5, fig.width=4.5}
library(corrplot)

matCor <- cor(dt, method = "pearson")
corrplot(matCor,
         method = "ellipse",
         type = "upper",
         order = "AOE",
         diag = FALSE,
         addgrid.col = NA,
         outline = TRUE)
```
A matriz de correlação evidencia forte associação linear positiva entre PMSO e variáveis relacionadas à escala operacional das distribuidoras. Em especial, consumidores totais, mercado ponderado e extensão da rede apresentaram elevadas correlações com os custos operacionais.
Também foram observadas correlações relevantes entre variáveis explicativas, sugerindo presença de multicolinearidade, comportamento esperado em bases operacionais do setor elétrico.

## Ajuste do modelo de regressão múltipla completo
Inicialmente foi ajustado um modelo de regressão linear múltipla considerando todas as variáveis preditoras disponíveis.

```{r chunk06}
modelo_completo <- lm(PMSO ~ ., data = dt)
summary(modelo_completo)
```

O modelo completo permite avaliar a contribuição de cada variável controlando pelas demais. Algumas variáveis podem perder significância estatística devido à presença de multicolinearidade entre preditores relacionados ao porte das distribuidoras.

## Análise de multicolinearidade: VIF
A análise de VIF foi utilizada para avaliar a presença de multicolinearidade entre as variáveis explicativas.

```{r chunk07}
library(car)

vif(modelo_completo)

1 - 1/vif(modelo_completo)
```

Valores elevados de VIF indicam que uma variável preditora pode estar sendo explicada por outras variáveis do modelo. Como as variáveis da base representam dimensões do tamanho e complexidade operacional das empresas, é esperado observar algum nível de multicolinearidade.

# Redução manual do modelo e comparação por ANOVA

```{r chunk08a}
modelo_reduzido <- lm(
  PMSO ~ rede_alta + rede_aerea + mercadoP + cons + PNT,
  data = dt
)

summary(modelo_reduzido)
```

## Comparação entre modelo completo e modelo selecionado

```{r chunk08c}
anova(modelo_reduzido, modelo_completo)
```
O teste ANOVA foi utilizado para comparar o modelo completo com o modelo reduzido.
O valor-p obtido foi superior a 5%, indicando que a remoção das variáveis excluídas não provocou perda estatisticamente significativa na capacidade explicativa do modelo.
Dessa forma, optou-se pelo modelo reduzido, por apresentar maior simplicidade interpretativa e desempenho semelhante ao modelo completo.

## Modelo final interpretável
Após a análise dos valores-p do modelo completo, observou-se que as variáveis CHI e rede_subterranea não apresentaram significância estatística ao nível de 5%. Dessa forma, foi ajustado um modelo reduzido contendo apenas as variáveis com maior contribuição para explicar os custos operacionais (PMSO).

```{r chunk09}
modelo_final <- lm(
  PMSO ~ rede_alta + rede_aerea + mercadoP + cons + PNT,
  data = dt
)

summary(modelo_final)
```

A interpretação geral do modelo indica que os custos operacionais (PMSO) tendem a aumentar conforme aumentam:a extensão das redes de distribuição; o mercado atendido; o número de consumidores; e as perdas não técnicas (PNT).
Essas variáveis representam características estruturais e operacionais diretamente associadas ao porte e à complexidade das distribuidoras de energia elétrica.

## Análise dos resíduos

```{r chunk10, fig.height=4.5, fig.width=5}
par(mfrow = c(2, 2))
plot(modelo_final, pch = 19, col = "blue", lty = 0)
```
Os gráficos de diagnóstico indicam comportamento aproximadamente aleatório dos resíduos, sem evidências severas de heterocedasticidade. O gráfico QQ-Plot sugere pequenos desvios da normalidade, principalmente nas extremidades, possivelmente associados à heterogeneidade entre distribuidoras de portes distintos.

## Capacidade preditiva do modelo: Leave-One-Out Cross Validation
A capacidade preditiva do modelo foi avaliada utilizando validação cruzada do tipo **leave-one-out**. Nesse procedimento, uma empresa é retirada da base, o modelo é ajustado com as demais empresas e a observação retirada é predita. O processo é repetido para todas as empresas.

```{r chunk11}
SQT <- sum((dt$PMSO - mean(dt$PMSO))^2)
SQe <- sum((dt$PMSO - predict(modelo_final))^2)
R2_aparente <- 1 - SQe/SQT
R2_aparente

pred_loo <- rep(NA, nrow(dt))

for(i in 1:nrow(dt)){
  treino <- dt[-i, ]
  teste <- dt[i, ]
  
  modelo_i <- lm(PMSO ~ ., data = treino)
  modelo_i <- step(modelo_i, direction = "both", trace = FALSE)
  
  pred_loo[i] <- predict(modelo_i, newdata = teste)
}

SQe_pred <- sum((dt$PMSO - pred_loo)^2)
R2_pred <- 1 - SQe_pred/SQT
R2_pred
```
O coeficiente de determinação preditivo permite avaliar se o modelo mantém bom desempenho em dados não utilizados no ajuste. Quanto mais próximo o valor de `$R^2_{pred}$` estiver do `$R^2$` aparente, menor tende a ser o indício de sobreajuste.

## Comparação entre valores observados e preditos
```{r chunk12, fig.height=3.5, fig.width=4.5}
plot(dt$PMSO, predict(modelo_final),
     pch = 19,
     col = "blue",
     xlab = "PMSO observado",
     ylab = "PMSO predito",
     main = "Valores observados x valores preditos")

abline(0, 1, col = "red", lwd = 2)
```
A comparação entre valores observados e preditos permite identificar empresas cujo custo operacional observado se distancia mais do valor estimado pelo modelo. Esses casos podem representar empresas com características específicas não capturadas pelas variáveis disponíveis ou observações influentes no ajuste.

# Considerações finais
O objetivo do exercício foi avaliar se os custos operacionais (PMSO) das distribuidoras de energia elétrica podem ser estimados a partir de variáveis estruturais e operacionais disponibilizadas pela ANEEL. 
A análise exploratória indicou forte associação entre PMSO e variáveis relacionadas ao porte operacional das empresas, especialmente consumidores totais, mercado ponderado e extensão das redes de distribuição. 
Portanto, os resultados sugerem que os custos operacionais das distribuidoras podem ser estimados de forma satisfatória a partir das variáveis operacionais disponíveis, fornecendo suporte estatístico para análises regulatórias e comparações de eficiência operacional realizadas pela ANEEL.

## Referência
Agência Nacional de Energia Elétrica - ANEEL. Base de dados `ModeloVigente_DadosCP62_2023.xlsx`.

## Exercício 2 - Dataset Danish Lung Cancer

## Carga, Preparação e Análise Descritiva dos Dados:
```{r preparacao-dados}
danishlc <- data.frame(
  City = rep(c("Fredericia", "Horsens", "Kolding", "Vejle"), each = 5),
  Age = rep(c("40-54", "55-59", "60-64", "65-74", ">74"), times = 4),
  Pop = c(3059, 800, 710, 581, 509,  
          3083, 712, 625, 402, 290,  
          2867, 597, 526, 350, 223,  
          2914, 539, 461, 307, 189),
  Cases = c(11, 11, 11, 10, 11,  
            15, 6, 8, 7, 4,  
            11, 13, 9, 11, 10,  
            10, 8, 7, 10, 14)
)

danishlc$City <- as.factor(danishlc$City)
danishlc$Age <- as.factor(danishlc$Age)

danishlc$Taxa <- (danishlc$Cases / danishlc$Pop) * 1000

summary(danishlc)
```

```{r pltoagem}
#| warning: false
#| message: false
#| fig-width: 5
#| fig-height: 3
#| fig-align: "center"
#| echo: false

library(ggplot2)

ggplot(danishlc, aes(x = Age, y = Taxa, fill = City)) +
  geom_bar(stat = "identity", position = "dodge") +
  theme_minimal() +
  labs(
    title = "Taxa de Incidência de Câncer de Pulmão por 1.000 Habitantes",
    x = "Faixa Etária (Anos)",
    y = "Casos por 1.000 Habitantes",
    fill = "Cidade"
  ) +
  scale_fill_brewer(palette = "Set2")
```
A análise exploratória inicial da base de dados revela o comportamento da taxa de incidência de câncer de pulmão nas quatro cidades dinamarquesas observadas (Fredericia, Horsens, Kolding e Vejle). Através da estatística descritiva e da visualização gráfica, fica evidente que a taxa de incidência (casos por 1.000 habitantes) é assimetricamente maior na faixa etária mais avançada (maiores de 74 anos), mantendo esse padrão de alta independentemente da cidade analisada. Visualmente, as cidades de Kolding e Vejle já demonstram barras mais elevadas nas idades mais críticas.

```{r}
modelo_poisson <- glm(
  Cases ~ City + Age, 
  family = poisson(link = "log"), 
  offset = log(Pop), 
  data = danishlc
)

summary(modelo_poisson)
```

```{r}         
razao_taxas <- exp(coef(modelo_poisson))

ic_razao_taxas <- exp(confint(modelo_poisson))

tabela_interpretacao <- cbind(
  `Razão de Taxas (RR)` = razao_taxas, 
  ic_razao_taxas
)

print(round(tabela_interpretacao, 4))
```

```{r}        
deviance_residual <- modelo_poisson$deviance
graus_liberdade <- modelo_poisson$df.residual

p_valor_ajuste <- pchisq(deviance_residual, df = graus_liberdade, lower.tail = FALSE)

cat("Deviance Residual:", round(deviance_residual, 4), "\n")
cat("Graus de Liberdade:", graus_liberdade, "\n")
cat("P-valor do Teste de Ajuste:", round(p_valor_ajuste, 4), "\n")
```

## Ajuste do Modelo e Qualidade
Para modelar as contagens de casos da doença, aplicou-se a Regressão de Poisson com a função de ligação logarítmica. O passo fundamental neste ajuste foi a utilização do logaritmo da População (`offset = log(Pop)`). Na modelagem epidemiológica, o *offset* transforma a simples contagem bruta de casos em uma **taxa de incidência**, permitindo uma comparação justa entre cidades que possuem tamanhos populacionais diferentes.
O modelo demonstrou um excelente ajuste aos dados empíricos. Ao calcular a *Deviance Residual* (14,484 para 12 graus de liberdade) e submetê-la ao teste de Qualidade de Ajuste (Qui-Quadrado), obtivemos um p-valor amplamente superior ao nível de significância de 0,05. Esse resultado nos leva a não rejeitar a hipótese nula de bom ajuste do modelo, o que atesta a ausência de superdispersão e confirma que a distribuição de Poisson foi a escolha metodológica correta.

```{r}
#| fig-width: 7
#| fig-height: 5
#| fig-align: "center"

par(mfrow = c(2, 2))

plot(modelo_poisson)

par(mfrow = c(1, 1))
```

## Análise dos Resíduos:
A análise gráfica dos resíduos deviance confirma a adequação do modelo. O gráfico Residuals vs Fitted não apresenta funilamento (homocedasticidade respeitada), o que é corroborado pelo teste formal de qualidade de ajuste (Qui-quadrado) realizado anteriormente, que descartou a presença de superdispersão. Além disso, a ausência de pontos que extrapolem a Distância de Cook no gráfico Residuals vs Leverage indica que não há outliers influentes distorcendo as estimativas das taxas de incidência nas cidades.

## Considerações finais
Com base nas Razões de Taxas (RR - Rate Ratios) extraídas da exponenciação dos coeficientes do modelo, podemos caracterizar o perfil de incidência do câncer de pulmão da seguinte forma:
**Efeito da Idade:** A idade é o fator de risco mais expressivo. Tomando a faixa de maiores de 74 anos como base, observa-se que as taxas de incidência caem drasticamente nas faixas mais jovens. Pacientes entre 40-54 anos, por exemplo, apresentam uma taxa de incidência cerca de 88% menor (RR = 0,11) quando comparados aos idosos (\>74 anos). A incidência cresce progressivamente conforme a idade avança.
**Efeito da Localidade (Cidades):** Tendo a cidade de Fredericia como referência (linha de base do modelo), notamos que a cidade de Horsens não apresenta diferença estatística significativa nas taxas (p \> 0,05). No entanto, as cidades de Kolding e Vejle apresentam as maiores taxas da doença, com incidências aproximadamente 49% e 48% maiores (RR = 1,49 e RR = 1,48, respectivamente) do que Fredericia, mantendo-se a faixa etária constante.
O modelo confirmou que o risco de câncer de pulmão nas cidades dinamarquesas analisadas aumenta severamente com o envelhecimento da população, e que existe uma concentração geográfica de maior risco (maiores taxas) nas cidades de Kolding e Vejle.

## Referência
Datasets for Statistical Analysis. Danish Lung Cancer Dataset.